【裁判字號】    99,交抗,2267
【裁判日期】    991230
【裁判案由】    違反道路交通管理處罰條例
【裁判全文】
臺灣高等法院交通事件裁定            99年度交抗字第2267號
抗告人  即
原處分機關  交通部公路總局臺北區監理所板橋監理站
代  表  人  江澍人
受 處分 人  黃奕乾
上列抗告人因受處分人違反道路交通管理處罰條例案件，不服臺
灣板橋地方法院99年度交聲字第493 號，中華民國99年11月30日
裁定，提起抗告，本院裁定如下：
    主  文
原裁定撤銷，發回臺灣板橋地方法院。
    理  由
一、原處分意旨略以：受處分人黃奕乾於民國（下同）98年8 月
    28日晚間11時44分許，駕駛車牌號碼BHZ-861 號重型機車，
    行經臺北縣中和市○○路與光環路路口處，因有酒精濃度超
    過規定標準（呼氣酒精濃度值為0.62mg/l），遭臺北縣政府
    警察局中和第二分局中原派出所（下稱原舉發機關）警員以
    北縣警交大字第C00000000 號舉發違反道路交通管理事件通
    知單（下稱舉發通知單）掣單舉發。嗣經原處分機關於99年
    2月12日依道路交通管理處罰條例第35條第1項第1 款之規定
    ，以板監裁字第裁41-CO0000000號，以酒精濃度超過規定標
    準（0.55mg/l），裁決受處分人罰鍰新臺幣（下同）4萬5千
    元，吊扣駕駛執照12個月，並施以道安講習。
二、原裁定意旨略以：
  (一)受處分人於上揭時、地酒後駕車之違規事實，有原舉發機關
    舉發違反道路交通管理事件通知單1 紙在卷可稽，且為受處
    分人所自承；是受處分人本件違規行為，事證明確，堪以認
    定。受處分人本件違規行為，係違反道路交通管理處罰條例
    第35條第1項第1款規定，依法應處以罰鍰、吊扣其駕駛執照
    1 年、接受道路交通安全講習等行政罰；惟本件同一行為，
    同時涉犯刑法第185條之3之公共危險罪嫌，並經臺灣板橋地
    方法院檢察署檢察官以98年度偵字第23965 號為緩起訴處分
    確定（緩起訴處分期滿日為99年11月2 日），命受處分人向
    國庫支付3萬元，受處分人已於99年1月27日繳納上開款項，
    此有前揭緩起訴處分書、本院被告前案紀錄表等各1 份在卷
    可稽。
  (二)而緩起訴處分命受處分人支付之款項，固非刑法所定刑罰之
    種類，然已對受處分人名譽、心理產生相當制約並影響受處
    分人財產上之權利，應認其實質上該當行政罰法第26條第 1
    項之「依刑事法律」之處罰，故該刑事案件部分之緩起訴處
    分，已產生實質刑罰之效果，而與不起訴處分有異；且依道
    路交通管理處罰條例所裁處之罰鍰處分，既係對於過去義務
    之違反所為之處罰，此與緩起訴處分中命支付一定金額之制
    裁，兩者實屬同其目的，復均同係以金錢給付為其方式，於
    此情形下，僅依刑事法律處罰，即足資警惕行為人，自無再
    處以行政罰之必要；故依行政罰法第26條規定之立法意旨為
    有利於行為人之解釋，及保障人民基本權、法律規定明示其
    一排除其他原則等觀點，應認應受行政罰之行為，關於罰鍰
    部分，同一事實如經緩起訴處分確定者，亦有行政罰法第26
    條第1項一行為不二罰原則之適用。
  (三)至法律規定應受吊扣駕駛執照、接受道路交通安全講習等處
    分，因分屬行政罰法第2條第1款、第4 款所規定限制或禁止
    行為處分、警告性處分之其他種類行政罰，依前揭行政罰法
    第26條第1 項但書之規定，原處分機關仍得依法裁處之，不
    受受處分人行為應依刑事法律處罰之限制。本件受處分人確
    有飲酒駕車，經測試檢定酒精濃度超過標準之情，已如前述
    ，受處分人已支付緩起訴處分之一定之金額，原處分機關仍
    對對受處分人裁處4萬5千元之罰鍰，此部分尚有未洽，受處
    分人此部分異議為有理由，應將原處分關於罰鍰部分撤銷，
    並就此部分為受處分人不罰之諭知；至原處分機關裁處受處
    分人吊扣駕駛執照1 年、施以道路交通安全講習部分，核無
    違誤，受處分人此部分之異議為無理由，應予駁回等語。
三、抗告意旨略以：本件受處分人之違規行為因同時觸犯刑法第
    185之3之公共危險罪，經檢察官緩起訴確定，並命其向國庫
    支付3萬元，惟依法務部98年10月19日法律決字第098070068
    7 號函、最高行政法院97年度裁字第86號裁定等意旨，受處
    分人仍須繳納本案之罰鍰。倘如原審認定緩起訴亦為刑事處
    罰之一，則受處分人所繳交之緩起訴處分金4 萬元亦低於道
    路交通管理處罰條例第35條第8項所定之最低罰鍰4萬5 千元
    ，從而，原審以緩起訴處分未屆滿及受處分人已繳交緩起訴
    處分金4 萬元為由，撤銷本案關於罰鍰之處分，顯非妥適等
    語。
四、經查：
  (一)行政罰法第26條明定「一行為不二罰」之原則，而應受行政
    罰之行為如經「不起訴處分或為無罪、免訴、不受理、不付
    審理」之裁判確定者，始得依違反行政法上義務規定裁處之
    ，並未包括「緩起訴」處分在內；雖「緩起訴」處分之最終
    使被告免於刑事訴追之效果與「不起訴」處分之效果相同，
    行政罰法第26條第2 項是否包括緩起訴處分情形，固非無疑
    ，惟觀以被告須待緩起訴處分實質確定時，才最終地確定免
    於受刑事訴追，亦即在緩起訴期間內即猶豫期間期滿前，該
    緩起訴處分仍有被撤銷之可能，此時原處分機關若依法為行
    政裁決，將使受處分人有同時遭受行政處罰及刑事訴追之危
    險，顯與行政罰法第26條規定之立法意旨相違背。準此，自
    行政罰法第26條規定立法意旨為有利於行為人之解釋，以及
    保障人民基本權，與法律規定明示其一排除其他原則之觀點
    ，應認應受行政處罰之行為，關於罰鍰部分，同一事實如經
    緩起訴處分確定者，亦有行政罰法第26條明定一行為不二罰
    原則之適用。查本件受處分人因同一事實，業經臺灣板橋地
    方法院檢察署為緩起訴處分，緩起訴處分期間為1 年，緩起
    訴期滿日為99年11月2日，並命受處分人應向國庫支付3萬元
    ，且受處分人已於99年1 月27日向國庫繳交緩起訴處分金等
    情，有臺灣板橋地方法院檢察署98年度偵字第23965 號緩起
    訴處分書在卷可稽，本件緩起訴處分業已期滿未經撤銷確定
    ，自有行政罰法第26條明定一行為不二罰原則之適用。
  (二)然94年12月28日修正公布，95年7月1日施行之道路交通管理
    處罰條例第35條第8 款規定：「前項汽車駕駛人，經裁判確
    定處以罰金低於本條例第92條第3 項所定最低罰鍰基準規定
    者，應依本條例裁決繳納不足最低罰鍰之部分。」以及違反
    道路交通管理事件統一裁罰基準及處理細則第2 條所定「違
    反道路交通管理事件統一裁罰基準表」，即「汽車駕駛人駕
    駛機器腳踏車，飲酒後其吐氣所含酒精成份超過每公升0.55
    毫克以上，應處最低罰鍰4萬5千元；同時違反刑事法律者，
    經裁判確定處以罰金低於本條例第92條第3 項所定最低罰緩
    基準規定者，應依本條例裁決繳納不足最低罰鍰之部分」等
    相關規定，倘駕駛人所支付之緩起訴處分金，未達道路交通
    管理處罰條例第92條第3 項所定最低罰鍰基準規定者，仍須
    補繳不足最低罰鍰之部分，始為適法。是檢察官為緩起訴處
    分並命向國庫、公益團體捐款者，其捐款解釋上亦屬道路交
    通管理處罰條例第35條第8 項所規定之罰鍰，監理機關雖不
    得再為行政裁罰，惟若駕駛人所支付之緩起訴處分金，未達
    道路交通管理處罰條例第92條第3 項所定最低罰鍰基準規定
    者，於「緩起訴期滿未經撤銷確定」後，依該條例第35條第
    8 項之規定，仍須補繳不足最低罰鍰之部分（本院97年11月
    法律座談會第39號提案研討結果參照），因此法院僅得就行
    為人已依緩起訴處分為支付部分予以撤銷，並為不罰之諭知
    。而本件受處分人所繳納之緩起訴處分金3 萬元，未達最低
    罰鍰基準4萬5千元，受處分人仍需補繳不足最低罰鍰，原裁
    定撤銷本案關於罰鍰之處分，並諭知此部分不罰，理由謂受
    處分人已依刑事法律處罰之，不再依道路交通管理處罰條例
    等規定裁罰云云，自非妥適。
  (三)依上開說明，原裁定就此部分未詳予斟酌審究，顯有未當。
    從而，抗告人即原處分機關據此提起抗告指摘原裁定不當，
    非無理由，自應由本院將原裁定撤銷，發回原法院，更為妥
    適之裁定。又酒後駕車僅為一交通違規行為，有關其處罰效
    果之罰鍰、吊扣駕駛執照及施以道路交通安全講習等處分，
    均與該交通違規行為是否存在無從分離（參照本院暨所屬法
    院98年度法律座談會刑事類提案第23號），本件係單獨之交
    通違規行為，罰鍰處分、吊扣駕駛執照及應接受道路交通安
    全講習部分自無從區分，爰一併發回，附此敘明。
據上論斷，應依道路交通管理處罰條例第89條，道路交通案件處
理辦法第26條，刑事訴訟法第413條前段，裁定如主文。
  中    華    民    國    99    年    12    月   30   日
                    刑事第三庭  審判長法  官  陳博志
                                      法  官  陳德民
                                      法  官  劉興浪
以上正本證明與原本無異。
不得再抗告。
                                      書記官  王詩涵
中    華    民    國    99    年    12    月    31    日

司法院資訊處製作；財團法人民間司法改革基金會備份。
